【裁判字號】    97,家訴,31
【裁判日期】    970627
【裁判案由】    確認遺囑真正
【裁判全文】
臺灣板橋地方法院民事判決             97年度家訴字第31號
原      告  乙○○○
訴訟代理人  劉緒倫律師
被      告  行政院國軍退除役官兵輔導委員會臺北縣榮民服務
                      處
法定代理人  丁○○
訴訟代理人  甲○○
上列當事人間請求確認遺囑真正事件，於民國97年6 月5 日經言
詞辯論終結，本院判決如下：
    主      文
確認周遵勳（民國16年10月3 日生，民國95年10月19日死亡）於
民國94年12月所立如附件所示之自書遺囑為真正。
訴訟費用由被告負擔。
    事      實
甲、原告方面：
一、聲明：如主文所示。
二、陳述：
（一）訴外人即立遺囑人周遵勳係退除役榮民，設籍於台北縣新
      店市○○路68巷12號4 樓，於民國94年12月間某日上午，
      在台北縣新店市耕莘醫院手術前，親自書寫遺囑1 紙，書
      明「…二、2.郵政定存柒拾萬餘元，悉歸大嫂王慧貞所有
      。3.臺灣銀行新店寶中分行定存陸拾餘萬元，除伍拾萬元
      奉獻給天地教極院，餘由大嫂支配之。3.土地及房屋是我
      和大嫂王慧貞共同所有權，我們共同願意奉獻給財團法人
      天主帝教」等字樣。
（二）原告係訴外人即立遺囑人周遵勳之堂嫂，周遵勳為16年10
      月3 日出生，山東省即墨縣人，95年10月19日因病死亡。
      周遵勳在大陸育有一女周秀珠，在台單身未婚，亦無子女
      及民法第1138條各款所列之繼承人，依台灣地區與大陸地
      區人民關係條例第67條之1 、第68條第1 項及依該條第3
      項訂定之「退除役官兵死亡無人繼承遺產管理辦法」第3
      條、第4 條規定，被告為亡故榮民周遵勳之法定遺產管理
      人，立遺囑人所遺財物已由被告行政院國軍退除役官兵輔
      導委員會臺北縣榮民服務處收取管理中。依行政院國軍退
      除役官兵輔導委員會頒「退除役官兵死亡善後處理及無人
      繼承遺產管理作業程序」肆一/ （五）/2「亡故榮民遺囑
      如係親友提供者，應由提供人自行聲請法院判定後，始予
      受理。」之規定，系爭自書遺囑須經法院之判定後，法定
      遺產管理人即被告始得受理。
（三）系爭自書遺囑為訴外人周遵勳於94年12月間某日上午，親
      自書寫該遺囑之原本，記明年月日，並親自簽名、蓋章，
      該遺囑顯然合於民法第1190條自書遺囑之規定，此不僅有
      遺囑之內容可為證明，且亦有二人以上見證人包括丙○○
      、戊○○等見證，已符合民法規定，而被告卻無故否認該
      遺囑為真正，顯無理由。為此，原告自有提起本訴，確認
      周遵勳於94年12月間所立之遺囑為真正之必要。
三、證據：提出周遵勳之除戶戶籍謄本1 件、周遵勳於94年12月
    間書立之自書遺囑1 紙、周遵勳之死亡證明書影本1 件為證
    ，並聲請訊問證人丙○○、戊○○。
乙、被告方面：
一、聲明：駁回原告之訴。
二、陳述：
（一）對於系爭自書遺囑確為周遵勳親筆簽名、蓋章暨該遺囑內
      容之真正均不爭執。
（二）對於證人丙○○、戊○○之證詞無意見。
    理      由
一、按確認法律關係之訴，非原告有即受確認判決之法律上利益
    者，不得提起之；確認證書真偽或為法律關係基礎事實存否
    之訴，亦同。民事訴訟法第247 條第1 項定有明文。所謂即
    受確認判決之法律上利益，係指因法律關係之存否不明確，
    原告主觀認為其法律上地位有不安之危險存在，而此項危險
    得以對於被告之確認判決除去者。次按依民事訴訟法第247
    條規定提起確認證書真偽之訴，須證書之真偽，即證書是否
    由作成名義人作成有不明確之情，始得提起（最高法院90年
    度台上字第46號判決參照）。本件原告以被繼承人周遵勳遺
    囑之受遺贈人之身分，欲向被繼承人周遵勳之遺產管理人即
    被告請求依遺囑交付遺贈物，惟依行政院國軍退除役官兵輔
    導委員會頒「退除役官兵死亡善後處理及無人繼承遺產管理
    作業程序」肆一/ （五）/2「亡故榮民遺囑如係親友提供者
    ，應由提供人自行聲請法院判定後，始予受理。」之規定，
    系爭自書遺囑須經法院之判定後，法定遺產管理人即被告始
    得受理，且被告亦質疑系爭遺囑之真正，顯見原告就系爭遺
    囑之真偽即有主觀之不明確，足致原告之法律上受遺贈人地
    位有受侵害之危險，並得以確認系爭遺囑真正除去此種不安
    之狀態，揆諸前揭說明，原告自有即受本件確認判決之法律
    上利益，合先敘明。
二、次按當事人主張之事實，經他造於準備書狀內或言詞辯論時
    或在受命法官、受託法官前自認者，無庸舉證，民事訴訟法
    第279 條第1 項定有明文。當事人於訴訟上所為之自認，於
    辯論主義所行之範圍內有拘束法院之效力，法院自應認當事
    人自認之事實為真，以之為裁判之基礎。
三、原告主張周遵勳為退除役榮民，設籍於台北縣新店市○○路
    68巷12號4 樓，在大陸育有一女周秀珠，在台單身未婚，亦
    無子女及其他繼承人，被告為周遵勳之法定遺產管理人，周
    遵勳所遺財物已由被告收取管理中之事實，業據原告提出周
    遵勳之除戶謄本1 件及死亡證明書影本1 件為證，並為被告
    所不爭執，自應認為真實。
四、原告主張周遵勳於94年12月間某日上午，在台北縣新店市耕
    莘醫院手術前，立有自書遺囑1 紙，書明「…二、2.郵政定
    存柒拾萬餘元，悉歸大嫂王慧貞所有。3.臺灣銀行新店寶中
    分行定存陸拾餘萬元，除伍拾萬元奉獻給天地教極院，餘由
    大嫂支配之。3.土地及房屋是我和大嫂王慧貞共同所有權，
    我們共同願意奉獻給財團法人天主帝教」等字樣，並經丙○
    ○及戊○○予以見證之事實，業據原告提出周遵勳於94年12
    月書立之自書遺囑1 紙為證，並經證人丙○○、戊○○到庭
    證述一致屬實（參見本院97年6 月5 日言詞辯論筆錄），復
    為被告所不爭執，堪信為真實。準此，系爭自書遺囑之立遺
    囑人簽名確為被繼承人周遵勳之筆跡，原告主張被繼承人周
    遵勳以系爭自書遺囑為遺贈之意思表示等情，要屬真實，堪
    以採信。
五、綜上所述，原告主張系爭自書遺囑為被繼承人周遵勳所書立
    ，應為可採。從而，原告訴請確認系爭自書遺囑為真正，為
    有理由，應予准許。
六、據上論結，本件原告之訴為有理由，爰依民事訴訟法第78條
    ，判決如主文。
中    華    民    國    97    年    6     月    27    日
                  家事法庭  法  官  郭光興
以上為正本係照原本作成
如對本判決上訴，須於判決送達後20日內向本院提出上訴狀
中    華    民    國    97    年    6     月    30    日
                            書記官  簡維萍


司法院資訊處製作；財團法人民間司法改革基金會備份。
